臺灣高雄地方法院刑事判決　　　　　　　　100年度自字第4號
自　訴　人　劉淑華
自訴代理人　陳里己律師
　　　　　　楊啟志律師
　　　　　　陳勁宇律師
被　　　告　劉嘉惠
選任辯護人　邱揚勝律師
上列被告因偽造文書案件，經自訴人提起自訴，本院判決如下：
    主  文
劉嘉惠無罪。
    理  由
一、自訴意旨略以：緣案外人簡順和於民國89年間向自訴人劉淑
    華借款新臺幣（下同）400 萬元，期間陸續清償，尚餘120
    萬元未償，簡順和就上開未償還借款100 萬元部份簽發本票
    1 紙（發票日為96年8 月26日、票號207558號、到期日為97
    年8 月26日、票面金額100 萬元）予自訴人為憑，上開本票
    經自訴人向本院聲請本票裁定強制執行，並於97年9 月30日
    確定，詎簡順和與被告明知其等並無金錢消費借貸之債權債
    務關係存在，簡順和於將受強制執行之際，基於意圖損害自
    訴人債權及使公務員登載不實之犯意、被告則係基於使公務
    員登載不實之犯意，於98年4 月14日將簡順和共有坐落高雄
    市○○區○○段859-1 、862 地號、同區○○段614 、61 5
    、616 、634 、637 及650 地號等8 筆土地（下稱系爭土地
    ）持分虛偽設定普通抵押權300 萬元予被告，使不知情之地
    政機關承辦人員將此不實事項登載於職務上所掌公文書，足
    生損害於地政機關資料之正確性及自訴人之債權。又縱認被
    告與簡順和間之150 萬元債權屬實，惟被告與簡順和明知彼
    等僅有150 萬元之債權債務關係，被告與簡順和亦係基於使
    公務員登載不實之犯意聯絡，虛偽簽立普通抵押權債權額為
    300 萬元之抵押設定契約書，使不知情之地政機關承辦人員
    將此不實事項登載於職務上所掌公文書，亦足生損害於地政
    機關資料之正確性及自訴人之債權，因認被告觸犯刑法第
    214 條之使公務員登載不實罪等語。
二、按被告以外之人於審判外之陳述雖不符刑事訴訟法第159 條
    之1 至之4 等四條之規定，而經當事人於審判程序同意作為
    證據，法院審酌該言詞陳述或書面陳述作成時之情況，認為
    適當者，亦得為證據；當事人、代理人或辯護人於法院調查
    證據時，知有刑事訴訟法第159 條第1 項不得為證據之情形
    ，而未於言詞辯論終結前聲明異議者，視為有前項之同意，
    同法第159 條之5 定有明文。立法意旨在於傳聞證據未經當
    事人之反對詰問予以核實，原則上先予排除；惟若當事人已
    放棄反對詰問權，於審判程序中表明同意該等傳聞證據可作
    為證據；或於言詞辯論終結前未聲明異議，基於尊重當事人
    對傳聞證據之處分權，及證據資料愈豐富，愈有助於真實發
    見之理念，且強化言詞辯論主義，使訴訟程序得以順暢進行
    ，上開傳聞證據亦均具有證據能力。查本案判決所引用具傳
    聞性質之各項證據資料，業據本院於審判期日依法踐行調查
    證據程序，被告劉嘉惠及其辯護人均同意有證據能力（見本
    院審訴卷第56頁），且於言詞辯論終結前亦未聲明異議，復
    查無依法應排除證據能力之情形，依上開規定，應認有證據
    能力。
三、按犯罪事實應依證據認定之，無證據不得認定其犯罪事實；
    又不能證明被告犯罪者，應諭知無罪之判決，刑事訴訟法第
    154 條第2 項、第301 條第1 項分別定有明文。次按認定被
    告有罪之事實，應憑證據，如未能發現相當之證據，或證據
    不足以證明，自不能以推測或擬制之方法，以為裁判之基礎
    ；且認定事實所憑之證據，其為訴訟上之證明，須達於通常
    一般人均不致有懷疑，而得確信其為事實之程度者，始得據
    為有罪之認定，倘其證明尚未達到此一程度而有合理之懷疑
    存在時，尚難為有罪之認定基礎；另苟積極證據不足以為不
    利於被告事實之認定，即應為有利於被告之認定，更不必有
    何有利之證據（最高法院30年上字第816 號、40年台上字第
    86號、76年台上字第4986號判例意旨參照）。再按舉證責任
    分配之原則，民、刑訴訟有別，刑事訴訟法第161 條規定，
    檢察官就被告犯罪事實，有舉證責任，此項證據章通則內之
    規定，亦為自訴程序所準用，苟查無足以證明被告犯罪之積
    極證據，即應為有利被告之認定，更不必有何有利之證據（
    最高法院79年度台上字第524 號判決要旨可參）；另為貫徹
    無罪推定原則，檢察官就被告犯罪事實，應負舉證責任，並
    指出證明之方法，刑事訴訟法第161 條第1 項定有明文。又
    刑事訴訟法第161 條、第163 條關於舉證責任與法院調查義
    務之規定，係編列在該法第1 編總則第12章證據中，原則上
    於自訴程序亦同適用，除其中第161 條第2 項起訴審查之機
    制、同條第3 、4 項以裁定駁回起訴之效力，自訴程序已分
    別有第326 條第3 、4 項及第334 條之特別規定足資優先適
    用外，關於第161 條第1 項檢察官應負實質舉證責任之規定
    ，亦於自訴程序之自訴人同有適用（最高法院91年度第4 次
    刑事庭會議決議可參）。又刑法第214 條使公務員登載不實
    罪之成立，係以「明知」為不實之事項，而使公務員登載於
    職務上所掌之公文書為其構成要件，倘行為人欠缺「明知」
    此一主觀特別違法要素，則當不令行為人負擔刑責。而所謂
    「明知」，係指刑法第13條第1 項之直接故意而言；至同條
    第2 項之間接故意，則不包括在內（最高法院94年度台上字
    第4566號判決要旨參照）。
四、自訴意旨無非係以本院98年度雄簡字第2103號民事判決、97
    年度票字第9073號民事裁定暨確定證明書、99年11月12日列
    印之高雄市○○區○○段859-1 、862 地號；同區○○段61
    4 、615 、616 、634 、637 及650 地號共8 筆土地之土地
    登記謄本、本院99年自字第18號損害債權案99年10月18日準
    備程序筆錄、99年11月11日審判筆錄、金錢借貸契約書等為
    其主要論據。訊據被告堅詞否認有何使公務員登載不實之犯
    行，辯稱：我是96年間借款150 萬元予簡順和，到98年間簡
    順和都沒有還我錢，我問代書涂月香要如何處理，涂月香表
    示可請簡順和提供擔保物，後來簡順和提供系爭土地持分讓
    我設定抵押，設定抵押權債權額為300 萬元是因為簡順和積
    欠的本金、利息均未償還，且不知何時才能完全清償，所以
    代書涂月香建議設定高一點，但雙方約定實際金額仍以未償
    之本金與利息計算，抵押權的設定都是涂月香辦的，我不瞭
    解普通抵押權與最高限額抵押權的差別等語。經查：簡順和
    積欠自訴人120 萬元，自訴人持簡順和於96年8 月26日簽發
    之上開100 萬元本票向本院聲請裁定准予強制執行，經本院
    於97年9 月1 日以97年度票字第9073號裁定准許強制執行執
    行在案，該裁定並於97年9 月30日確定，有97年票字第9073
    號民事裁定暨裁定確定證明書在卷可稽；又簡順和於98年4
    月4 日將其所有系爭土地持分以被告為權利人設定第二順位
    之普通抵押權，擔保債權總金額為300 萬元，亦有卷附系爭
    土地之土地登記謄本、土地登記申請書可證（上均見本院審
    自卷第9 至30、39至45頁），亦為被告肯認不諱，上情均堪
    認定。是本件應審究者，厥為：(一)被告與簡順和間關於150
    萬元之債權債務究屬真實抑或虛偽；(二)若被告與劉嘉惠間15
    0 萬元債權屬實，被告與簡順和簽訂300 萬元之抵押權設定
    契約書，並持之向高雄市大寮區地政事務所申請登記普通抵
    押權300 萬元，使地政機關承辦人員將此事項登載於職務上
    所掌之公文書，是否明知使公務員登載不實並損害自訴人債
    權。經查：
  (一)被告確曾於96年5 月7 日借款150 萬元予簡順和一節，業據
    債務人簡順和於其為自訴人自訴毀損債權等案件（即本院98
    年度自字第18號）中供陳：我96年5 月間向劉嘉惠借款150
    萬元，我說如果有利息就還劉嘉惠，1 年的時間我沒有給劉
    嘉惠任何利息，後來劉嘉惠說我的土地供她設定抵押這樣比
    較有保障，我說這樣也有道理。劉嘉惠約我去代書那裡設定
    抵押，這是基於我跟劉嘉惠之間的債權債務關係所做的實際
    抵押，沒有損害債權的故意，也沒有使公務員登載不實等詞
    （見本院審自卷第63頁）；且證人即代書涂月香於上開案件
    審理中亦證稱：他們借款時，被告有親手拿錢過來給簡順和
    ，當場寫本票，那時候他們想說來代書事務所寫比較有保障
    ，被告交付簡順和150 萬元現金，除了本票外還有借貸契約
    書，借據是我們公司電腦打的，本票也是市販的東西，借據
    與本票都是在我的面前親自簽立的等語綦詳（見本院審自卷
    第75至76頁）；核與被告於本院審理中供陳：簡順和跟我借
    150 萬元，我是於96年5 月7 日從玉山銀行領出來，那天我
    領25 0萬元，在涂月香代書事務所交付150 萬元予簡順和，
    簡順和2 年都沒有還款，我請代書涂月香幫我處理，看有無
    土地可設定抵押，抵押權設定都是代書涂月香在辦理的等語
    相符（見本院卷第26至31頁）；亦與卷附之金錢借貸契約書
    、本票2 紙、被告玉山銀行佳里分行000000000000帳號存摺
    內頁內容等資料吻合（同本院審自卷第70至72、83、84頁）
    ，足見債務人簡順和與證人涂月香前揭證述確屬有據，堪認
    被告辯稱簡順和於96年5 月7 日向其借款150 萬元一節屬實
    。自訴人主張被告與簡順和間並無150 萬元債權存在、抵押
    權之設定係通謀虛偽意思表示云云，即非可採。
  (二)又本件抵押權債權額議定及設定過程，業據證人涂月香於上
    開案件審理中證述：被告認為簡順和當時經濟狀況不佳，所
    以無法支付之後的利息，也不知道簡順和有無辦法清償本金
    ，所以我提議請簡順和提供土地先設定抵押作為擔保，98年
    4 月4 日之本票是在我的事務所簽的，簡順和認為這筆借款
    可能會很久，提高抵押權數額是為了給債權人保障，真正還
    款是依照借貸金額，不是依照擔保額度等詞（見本院審自卷
    第79、80頁），核與被告於上開案件中證述：簡順和借款15
    0 萬元時，我、簡順和及代書涂月香3 人在場，簡順和有簽
    借據及本票，並表示1 年後全部還款，97年間簡順和無法還
    款，我很著急，簡順和一直沒有給我利息，我問涂月香怎麼
    辦，涂月香建議看簡順和有無財產可設定抵押給我保障，涂
    月香說找簡順和來談一下，簡順和說他名下有系爭土地，簡
    順和從96年間借款150 萬元到98年間已經近2 年，利息都沒
    有付，依契約利息是1 分，代書建議抵押權設定高一點，如
    一直沒有清償，逐漸累積到後面可以等到清償再結算，以實
    際發生債權原本、利息計算，我不清楚被告是否有其他普通
    債權等語相符（見99年度自字第18號卷第254 、255 頁）。
    再佐以系爭土地抵押權設定契約書，其擔保債權種類及範圍
    亦記載：擔保債務人對抵押權人於98年4 月4 日所立抵押借
    款契約發生之債務（見99年度審自卷第23號第41頁背面）；
    而98年4 月4 日所立之抵押借款契約，其債權為150 萬元、
    約定利息為月利率1%，有卷附之本票可證（見本院審自卷第
    72頁），亦與證人涂月香前開證述、被告之陳述吻合。足見
    被告與債務人簡順和確是因150 萬元本金及利息均未清償，
    經證人涂月香建議抵押權債權額設定高一點，可確保被告債
    權，始設定抵押債權額為300 萬元，然抵押權所擔保者為實
    際未償還之借貸金額150 萬元及利息，而非300 萬元一情，
    洵堪認定。
  (三)再有關抵押權設定登記，一般人對此類事宜不熟悉，多將此
    類事宜委託地政士即土地代書辦理，則相關設定登記程序多
    半均委由地政士代為全權填寫及申請，除非熟稔此類事宜者
    ，否則鮮少有自行明確主張。而觀諸前開所述抵押權議定、
    實際設定抵押權之過程及本票可知，被告與債務人簡順和主
    觀上均認為抵押權擔保範圍僅及於借款150 萬元及其利息，
    設定300 萬元係因證人涂月香建議抵押權金額設定高一點，
    可確保被告本金及利息，被告善意信賴證人涂月香前揭建議
    而為之，復未辨明普通抵押權與最高限額抵押權之異同，即
    由證人涂月香以普通抵押權為之，被告主觀上是否明知並使
    公務員登載之犯意存在，容有疑義，是縱登記與實際債權額
    有差異，尚無從逕認被告係「明知」不實事項且故意使公務
    員登載不實至明。況抵押權係從屬於債權而存在，本案抵押
    權設定金額雖為300 萬元，但被告與簡順和既認定抵押權債
    權額300 萬元僅是預估，實際仍以未償還之借貸金額及利息
    計算，則上開抵押權設定金額之多寡，即未對自訴人之債權
    產生影響，亦無損害之客觀事實發生，顯與刑法第214 條所
    規範足以生損害於他人或公眾之要件有別，自訴人指稱被告
    就150 萬元債權設定300 萬元之普通抵押權已損害其債權云
    云，要非可採。基上事證，被告委託涂月香依據上開議定條
    件，向該管高雄市大寮地政事務所，申請就簡順和共有系爭
    土地持分設定300 萬元第二順位普通抵押權之行為，係因被
    告要求以系爭土地擔保其日後清償150 萬元借款及其利息，
    其並無「明知」使公務員登載不實事項之犯意存在，且無致
    生損害公眾或他人之虞，其行為即與刑法第214 條之構成要
    件不符，自不得遽以上開罪責相繩。
五、綜上，自訴人所舉被告涉犯使公務員登載不實之證據，尚未
    達於通常一般之人均不致有所懷疑，而得確信其為真實之程
    度，尚難形成有罪之確信，被告所辯，顯非無據而堪予採信
    。此外，復查無其他積極證據足資證明被告有自訴人所指之
    上開犯行，揆諸前開說明，既不能證明犯罪，依法自應諭知
    被告無罪，以免冤抑。
據上論斷，應依刑事訴訟法第343 條、第301 條第1 項，判決如
主文。
中    華    民    國   100    年    3     月    31    日
                  刑事第十一庭審判長法  官  李代昌
                                    法  官  鄭  瑋
                                    法  官  林正忠
以上正本證明與原本無異。
如不服本判決應於收受判決後10日內向本院提出上訴書狀，並應
敘述具體理由。其未敘述上訴理由者，應於上訴期間屆滿後20日
內向本院補提理由書(均須按他造當事人之人數附繕本)「切勿逕
送上級法院」。
中    華    民    國  100     年    3     月    31    日
                                    書記官  劉甄庭